【裁判字號】    96,上訴,3349
【裁判日期】    970331
【裁判案由】    侵占等
【裁判全文】
台灣高等法院刑事判決                96年度上訴字第3349號
上  訴  人  台灣板橋地方法院檢察署檢察官
上  訴  人
即  被  告  甲○○
                    4樓
選任辯護人  呂金貴律師
上列上訴人等因被告業務侵占等案件，不服台灣板橋地方法院九
十四年度易字第一六四四號，中華民國九十六年五月二十五日第
一審判決（聲請簡易判決處刑案號：台灣板橋地方法院檢察署九
十三年度偵字第一三九六二號），提起上訴，本院判決如下：
    主  文
原判決撤銷。
甲○○連續犯業務侵占罪，處有期徒刑拾月；減為有期徒刑伍月
，如易科罰金，以銀元佰元即新台幣玖佰元折算壹日。
    事  實
本院認定之犯罪事實與原判決（如附件）事實欄之記載相同，茲
引用之｛甲○○於民國91年12月31日書列支付業務獎金新台幣（
下同）2,121,384元，原判決誤寫為2,121,380元；合計所書列支
付業務獎金4,966,964元，原判決誤寫為4,966,960元；及其所侵
占金額2,531,808元，原判決誤寫為2,531,804元，均已經原審另
行裁定更正，應以更正後之金額為認定之事實，合先敘明｝。
    理  由
一、引用原判決書（如附件）理由欄壹、貳、所記載之證據及
    理由。
二、原審以上訴人即被告甲○○侵占其業務上持有塑帝科機公司
    所有之2,531,808元，並利用不知情之某會計人員，先後於
    91年12月31日、92年1月30日、92年2月17日，分別書列支付
    業務獎金2,121,384元、1,545,520、1,300,060元，合計4,
    966,964元之事項於其業務上所做成之轉帳傳票會計憑證，
    向財政部台北市國稅局申報為被告之薪資所得以扣繳稅額，
    且登載於其業務上所作成之91年度、92年度塑帝科機公司之
    損益表及總分類帳上（另日本塑帝公司給付之2,435,156元
    佣金部分，因被告誤信為其個人所有，尚無不法所有之意圖
    ，該部分不另為無罪之諭知），涉犯行為時刑法第336條第2
    項業務侵占罪、商業會計法第71條第1款填製不實會計憑證
    、帳冊（間接正犯）罪，適用行為時刑法第55條牽連犯、第
    56條連續犯之例，從一重論其連續犯業務侵占罪，並酌情量
    處其有期徒刑10月，固非無見。
三、惟查：原審判決後，中華民國九十六年罪犯減刑條例（下稱
    減刑條例）於96年7月16日公布施行，原審未及適用，並予
    減刑，尚有未洽。
  (一)被告上訴意旨雖謂：
  原審認被告將日本塑帝公司匯予塑帝科機公司之2,435,156
    元佣金誤信為其個人所有，則對於差額2,531,808元部分，
    被告亦係誤認屬其得全權支配使用之款項，並無侵占之意。
  塑帝科機公司成為日本塑帝公司之子公司前後，公司之營業
    週轉均由被告無息墊付支應，故被告對於塑帝科機公司之其
    他資產款項可以完全支配使用。
  本件實為被告與塑帝科機公司間因結算讓股利益、計付佣金
    等事項，在認知上有差異所衍生之民事糾紛，被告並無侵占
    或違反商業會計法之犯意云云。然查：
  日本塑帝公司按銷售金額百分之8計算之佣金，應係給付塑
    帝科機公司，被告因誤認係給付其個人，故其自塑帝科機公
    司銀行帳戶提領或轉帳之由日本塑帝公司匯入之佣金2,435,
    156元部分，固可認定被告就該部分尚無予以侵占之犯意；
    然逾該數額之2,531,808元部分，原屬塑帝科機公司所有，
    被告明知上情，猶將之列為自己之薪資所得，自難謂無不法
    所有之意圖等情，已據原審說明其認定之依據及得心證之理
    由。
  被告雖係塑帝科機公司之董事，但其個人與塑帝科機公司為
    不同之人格主體，縱使被告曾經為該公司支應款項或有金錢
    借貸往來，於帳冊或會計憑證上亦不得率自將該公司之資金
    列為被告之薪資所得。
  (二)檢察官上訴意旨指：原判決有上開事實所載誤寫金額之情事
    ，然查各該誤寫情形，已據原審於96年6月14日、同年9月4
    日裁定更正，有相關裁定附本院卷可參。
    從而，被告及檢察官之上訴意旨指摘原判決不當，所陳各節
    ，固均非可採。然原判決既有上述可議，仍屬無可維持，應
    由本院將原判決撤銷改判。
四、新舊法之比較：
  (一)按被告行為後，商業會計法於95年5月24日修正公布，自同
    年月26日施行（以下依此為基準，分別稱為修正前、修正後
    商業會計法）。修正前商業會計法第71條第1款規定「商業
    負責人、主辦及經辦會計人員或依法受託代他人處理會計事
    務之人員有左列情事之一者，處5年以下有期徒刑、拘役或
    科或併科新台幣15萬元以下罰金：一、以明知為不實之事項
    ，而填製會計憑證或記入帳冊者」，修正後同條款則將刑度
    提高為「5年以下有期徒刑、拘役或科或併科新台幣60萬元
    以下罰金」。經比較修正前、後商業會計法，以修正前商業
    會計法第71條第1款較有利於被告。
  (二)次按被告行為後，刑法業於94年2月2日修正公布，並自95年
    7月1日施行（以下依此為基準，分別稱為修正前、修正後刑
    法），比較修正前後之規定而為有利被告之適用時，應就罪
    刑有關之共犯、未遂犯、想像競合犯、牽連犯、連續犯、結
    合犯，以及累犯加重、自首減輕暨其他法定加減原因（如身
    分加減）與加減例等一切情形，綜其全部罪刑之結果而為比
    較，並為整體之適用，不能割裂而分別適用有利之條文。查
    ：
  修正前刑法第55條牽連犯、第56條連續犯之規定，業經修正
    刪除，此刪除雖非犯罪構成要件之變更，但顯已影響行為人
    刑罰之法律效果，自屬法律有變更，應依修正後刑法第2條
    第1項規定為新舊法之比較。依修正前刑法，被告先後侵占
    、填製不實會計憑證、帳冊之行為，應依牽連犯、連續犯之
    規定論以一重罪；至依修正後刑法，則均須分論併罰，自以
    修正前刑法對被告有利。
  修正前商業會計法第71條第1款、刑法第336條第2項法定刑
    分別明定「科或併科新台幣15萬元以下罰金」、「得併科銀
    元3千元（已提高為10倍之銀元3萬元）以下罰金」。依修正
    後刑法第33條第5款修正為：「主刑之種類如下：五、罰金
    ：新台幣1千元以上，以百元計算之。」，然依被告行為時
    之罰金罰鍰提高標準條例第1條前段規定之提高倍數10倍及
    修正前刑法第33條第5款規定之罰金最低額銀元1元計算，該
    二罪之罰金刑最低為銀元10元，經依現行法規所定貨幣單位
    折算新台幣條例予以折算後，最高額固仍相同，然最低額均
    為新台幣30元。
  (三)綜合全部罪刑之結果而為比較，應以修正前刑法、修正前商
    業會計法第71條第1款對被告有利。從而，本件應適用修正
    前刑法、修正前商業會計法第71條第1款論處。
五、查被告自89年起擔任塑帝科機公司之董事，為其所自承，並
    有該公司基本資料在卷足憑，被告應為從事業務之人，亦為
    商業會計法所稱之商業負責人。核被告所為，係犯修正前商
    業會計法第71條第1款填製不實會計憑證、帳冊罪，及修正
    前刑法第336條第2項業務侵占罪。被告利用不知情之會計人
    員填製不實之會計憑證及記入帳冊，為間接正犯。被告先後
    多次填製不實之會計憑證、帳冊，及業務侵占犯行，時間緊
    接，方法相同，而各觸犯構成要件相同之罪名，顯皆係基於
    概括犯意而為，均為連續犯，依修正前刑法第56條規定，各
    以一罪論，並加重其刑。被告所犯填製不實會計憑證、帳冊
    罪，及業務侵占罪二罪間，具有方法、目的之牽連關係，依
    修正前刑法第55條規定，應從較重之業務侵占罪論處。爰審
    酌被告尚無前科，有本院被告前案紀錄表在卷可參，其因日
    本塑帝公司遲延給付佣金且金額不足，始有本件犯行，惟犯
    後不知悔悟，猶一再以所侵占之款項屬其所有置辯，迄未償
    還塑帝科機公司等犯罪之動機、手段、目的、所生危害、與
    被害人之關係及犯後態度等一切情狀，量處其有期徒刑10月
    。又被告犯罪係在96年4月24日以前，且合於減刑條件，爰
    依減刑條例第2條第1項第3款之規定，減為有期徒刑5月。另
    刑法關於易科罰金之折算規定，依修正前刑法第41條第1項
    前段規定：「犯最重本刑為5年以下有期徒刑以下之刑之罪
    ，而受6個月以下有期徒刑或拘役之宣告，因身體、教育、
    職業、家庭之關係或其他正當事由，執行顯有困難者，得以
    （銀元）1元以上3元以下折算一日，易科罰金」暨修正前之
    罰金罰鍰提高標準條例第2條「依刑法第41條易科罰金者，
    均就其原定數額提高為1百倍折算1日；法律所定罰金數額未
    依本條例提高倍數，或其處罰法條無罰金刑之規定者，亦同
    」之規定，易科罰金之折算標準最高為銀元3百元，最低為
    銀元1百元，換算為新台幣後，最高為新台幣9百元，最低為
    新台幣3百元折算1日。而修正後之刑法第41條第1項前段規
    定「犯最重本刑為5年以下有期徒刑以下之刑之罪，而受6個
    月以下有期徒刑或拘役之宣告者，得以新台幣1千元、2千元
    或3千元折算1日，易科罰金。」，比較修正前、後刑法關於
    易科罰金折算標準之規定，應以修正前即被告行為時之刑法
    第41條第1項前段對被告有利，是併依該項規定諭知易科罰
    金之折算標準。
六、公訴意旨另謂：被告亦有將日本塑帝公司給付之2,435,156
    元佣金部分侵占入己云云。然查，被告係因誤信該項佣金均
    為其個人所有，無不法所有之意圖，尚不得以業務侵占罪相
    繩，惟公訴意旨認此部分與上開有罪部分為實質上一罪，故
    不另為無罪之諭知（此部分引用原判決書理由欄伍所記載之
    證據及理由）。
七、至於被告及其選任辯護人上訴意旨以被告前未曾受刑之宣告
    ，合於緩刑之要件，請予緩刑之宣告等情。經查，被告侵占
    數額非少，迄今仍未償還被害人，足見其觀念偏差，本院審
    酌上情，認尚不宜對其為緩刑之宣告，附此敘明。
據上論斷，應依刑事訴訟法第三百六十九條第一項前段、第三百
七十三條、第三百六十四條、第二百九十九條第一項前段，修正
前商業會計法第七十一條第一款，刑法第二條第一項前段、第十
一條前段，修正前刑法第五十六條、第三百三十六條第二項、第
五十五條、第四十一條第一項前段，中華民國九十六年罪犯減刑
條例第二條第一項第三款 、第七條、第九條，修正前罰金罰鍰提
高標準條例第一項前段、第二條，現行法規所定貨幣單位折算新
台幣條例第二條，判決如主文。
本案經檢察官游明仁到庭執行職務。
中    華    民    國    97    年    3    月     31    日
                  刑事第二十庭  審判長法  官  楊貴雄
                                      法  官  鄧振球
                                      法  官  林立華
以上正本證明與原本無異。
如不服本判決，應於收受送達後十日內向本院提出上訴書狀，其
未敘述上訴之理由者並得於提起上訴後十日內向本院補提理由書
（均須按他造當事人之人數附繕本）。
                                      書記官  廖月女
中    華    民    國    97    年    4     月    2     日
附錄：本案論罪科刑法條全文
修正前商業會計法第71條第1款
商業負責人、主辦及經辦會計人員或依法受託代他人處理會計事
務之人員有左列情事之一者，處5年以下有期徒刑、拘役或科或
併科新台幣15萬元以下罰金：
一、以明知為不實之事項，而填製會計憑證或記入帳冊者。
修正前刑法第336條第2項
對於業務上所持有之物，犯前條第一項之罪者，處6月以上5年以
下有期徒刑，得併科3千元以下罰金。


司法院資訊處製作；財團法人民間司法改革基金會備份。
